臺灣高雄地方法院民事判決　　　　　　100年度簡上字第256號
上　訴　人　曾春金
訴訟代理人　謝國允律師
被上訴人　　蕭蔡月珍
訴訟代理人　吳文豐律師
上列當事人間請求清償債務事件，上訴人對於民國100年4月12日
本院鳳山簡易庭99年度鳳簡字第636 號第一審判決提起上訴，本
院於民國100年12月19日言詞辯論終結，判決如下：
    主  文
上訴駁回。
第二審訴訟費用新臺幣柒仟貳佰柒拾伍元由上訴人負擔。
    事實及理由
一、被上訴人起訴主張：伊前於民國92年7 月1 日參加上訴人所
    招攬之互助會2 會，每會新臺幣（下同）1 萬元，採內標制
    ，共計45會。嗣上訴人於95年5 月向伊借用其中1 會，伊乃
    以1,200 元標金標得會款後，將得標款45萬元借貸予上訴人
    ，上訴人並簽發發票日為95年5 月3 日、到期日為96年3 月
    3 日、票據號碼392599、票面金額45萬元之本票1 紙（下稱
    系爭本票）交予伊收執。上訴人嗣則僅繳納上開死會會款其
    中1,200 元之利息，剩餘8,800 元會款仍均由伊繳納。而上
    訴人屆期並未清償上開票款，亦未清償債務，為此爰依票據
    及消費借貸之法律關係提起本訴等語。並聲明：上訴人應給
    付被上訴人45萬元，及自支付命令繕本送達翌日即99年5 月
    1 日起至清償日止，按年息5 ％計算之利息。
二、上訴人則以：伊前確有借被上訴人名義標會後借得45萬元會
    款，然伊之前有代被上訴人繳納活會會款，嗣後亦有代繳死
    會會款，故上開得標會款係伊應得之款項，而系爭本票並非
    伊所簽署，票據請求權亦已罹於時效消滅等語，資為抗辯。
    並聲明：被上訴人之訴駁回。
三、原審經審理後，判決被上訴人全部勝訴。上訴人不服，提起
    上訴，於本院陳稱：本件消費借貸關係在98年10月21日已成
    立調解並經法院核定，被上訴人於此顯然重複起訴。又系爭
    本票並非伊所簽署，縱為伊所簽署，系爭本票之票款請求權
    亦已罹於時效，且伊借被上訴人名義標得會款後，該會後續
    之死會會款係由伊所繳付，伊已以此方式清償前向被上訴人
    借貸之45萬元，票據原因關係及債務關係已因清償而消滅。
    另縱認上訴人舉證不足以證明已清償借貸之款項，然被上訴
    人就前開標得之45萬元會款，並未於得標後給付死會會款予
    會首，則被上訴人對伊自仍負有45萬元之會款債務，伊亦得
    以此主張抵銷等語。並聲明：原判決廢棄；被上訴人在第一
    審之訴駁回。被上訴人則以：98年10月21日調解時，伊雖曾
    提出系爭本票請求，然因上訴人否認有簽發系爭本票，故經
    調解委員協調後，兩造僅針對其他之65萬元債務進行調解，
    並不包括系爭本票之45萬元債務，故本件並無重複起訴之問
    題。又上開互助會之活會及死會會款均係伊所繳納，上訴人
    才會在另一會最後滿會時將全部會款交付給伊等語，資為抗
    辯。並聲明：上訴駁回。
四、兩造不爭執之事項：
    被上訴人前於92年7 月1 日參加上訴人招攬之互助會2 會，
    每月1 萬元，採內標制，共45會。上訴人於95年5 月向被上
    訴人借標上開互助會其中一會，而向被上訴人借款45萬元。
五、本院得心證之理由：
  (一)上訴人主張兩造於98年10月21日在高雄縣鳳山市調解委員會
    調解時，已就上開45萬元債務進行調解並經核定，被上訴人
    有重複起訴情事云云，惟此為被上訴人所否認。而上訴人於
    原審審理中坦承除本件會款外，另有向被上訴人借一筆30萬
    、一筆35萬元（原審卷第21頁），與被上訴人所述，除系爭
    本票外，上訴人另有借款借用證2 張，1 張30萬、1 張35萬
    ，共65萬元等語（本院卷第36頁）相符，且被上訴人係以上
    訴人借款之65萬元債務糾紛，聲請高雄縣鳳山市調解委員會
    調解，調解資料中並無任何關於45萬元票款債務之載述，此
    經本院調閱該會98年民調字第2164號卷宗核閱無訛。則被上
    訴人供稱因調解當時上訴人承認收受65萬元，但否認簽發系
    爭本票，所以該案只針對65萬元部分進行調解，不包括系爭
    本票之45萬元等語，即非無據。上訴人訴訟代理人所稱：調
    解當時被上訴人並沒有提出45萬元之本票，主張兩造間全部
    的欠款就是65萬元，所以才達成調解書的內容等語（本院卷
    第36頁），顯然與上訴人本人前開所述相違背，且若如上訴
    人訴訟代理人所述，調解當時既未曾提出系爭本票，則系爭
    本票所表彰之45萬元債務，顯然即不在當時調解之內容範圍
    內，被上訴人提起本訴即無重複起訴之虞。況上訴人本人於
    原審審理時亦從未曾提及本件45萬元債務已於上開調解程序
    中成立調解乙情，而此攸關上訴人債務成立與否之重要事證
    ，上訴人豈有全然不知而未曾提起，卻遲至100 年9 月27日
    本院進行第二次準備程序期日始由上訴人訴訟代理人提出此
    項主張之理，是其真實性亦不無可議。故上訴人上開主張全
    然無據，自無可採。
  (二)經原審檢送系爭本票及其他上訴人自承為其所簽署之款項借
    用證原本2 紙、上訴人當庭書寫之筆跡原本1 紙、上訴人之
    前服務於鳳山區清潔隊之簽到（退）簿原本21紙，請法務部
    調查局鑑定結果，認系爭本票與上訴人自己書寫之筆跡之態
    勢神韻、結構佈局相符，書寫習慣（如起筆、收筆、筆序、
    連筆等細微筆劃特徵）相同，有法務部調查局問題文書鑑識
    實驗室100 年2 月16日調科貳字第10000059530 號鑑定書在
    卷可稽（原審卷第69頁至第70頁），足認系爭本票確為上訴
    人所簽發，上訴人空言否認，顯不足採。惟按，票據上之權
    利，對本票發票人，自到期日起算，3 年間不行使，因時效
    而消滅；時效因請求而中斷者，若於請求後6 個月內不起訴
    ，視為不中斷。票據法第22條第1 項、民法第130 條分別定
    有明文。系爭本票之發票日為95年5 月3 日、到期日為96年
    3 月3 日，此有系爭本票1 紙附卷可參，被上訴人固稱其於
    98年10月21日調解會時曾提出系爭本票對上訴人求償云云，
    惟被上訴人並不否認其在調解會後迄至99年8 月23日提出本
    件支付命令聲請前，並未再對上訴人提出給付系爭票款之請
    求（本院卷第34頁），則縱被上訴人於98年10月21日有在調
    解會中對上訴人提出系爭本票而為請求，亦因其未於請求後
    6 個月內起訴，時效視為不中斷，故系爭本票之請求權於99
    年3 月3 日即已因時效而消滅，上訴人主張時效抗辯拒絕給
    付票款，核屬有據。故被上訴人依票據關係請求上訴人給付
    系爭本票票款，並無理由。至被上訴人於本院言詞辯論期日
    聲請傳訊調解委員李明輝，以證明調解會時其有提出系爭本
    票請求乙節，並不影響本院上開認定，故認無傳訊必要，併
    此敘明。
  (三)稱消費借貸者，謂當事人一方移轉金錢或其他代替物之所有
    權於他方，而約定他方以種類、品質、數量相同之物返還之
    契約。民法第474 條第1 項定有明文。又請求履行債務之訴
    ，原告就其所主張債權發生原因之事實，固有舉證之責任，
    若被告自認此項事實而主張該債權已因清償而消滅，則清償
    之事實，應由被告負舉證之責任，此觀民事訴訟法第277 條
    之規定自明。最高法院28年度上字第1920號著有判例要旨可
    參。按上訴人於95年5 月向被上訴人借標上開互助會其中一
    會，而向被上訴人借款45萬元，上訴人亦已取得45萬元款項
    ，此為兩造所不爭執，是兩造間確實存在45萬元之債權債務
    關係至明。上訴人雖稱其已以代繳上開死會會款之方式清償
    債務云云，惟此為被上訴人所否認，則上訴人自應就其清償
    之事實，負舉證之責，然上訴人於此並未提出任何證據證明
    其確有以代繳死會會款之方式清償45萬元債務，其所述已清
    償債務之詞尚難憑採。是被上訴人依消費借貸之法律關係請
    求上訴人給付45萬元，自為有理由。
  (四)按當事人主張有利於己之事實者，就其事實有舉證責任，民
    事訴訟法第277 條定有明文，又同法第400 條第2 項對經裁
    判之抵銷數額，復明定有既判力，則主張抵銷之當事人就其
    主張抵銷之債權及數額確實存在之事實自負有舉證責任。本
    件被上訴人既就上訴人所主張之貨款金額尚未付清，並不爭
    執，惟以伊分別對上訴人有損害賠償債權得主張抵銷相抗辯
    ，依法自應就對上訴人有前開債權存在負舉證責任。最高法
    院88年度台上字第3398號著有裁判要旨可稽。上訴人主張縱
    認其未清償借貸之款項，然被上訴人就前開標得之45萬元會
    款，並未於得標後給付死會會款予會首，伊亦得以此會款債
    權主張抵銷云云，則揆諸前揭說明，上訴人自應就此會款債
    權之存在負舉證之責，惟上訴人於此仍未能提出任何積極證
    據以實其說，其主張抵銷云云，亦屬無據。
六、綜上所述，被上訴人依消費借貸之法律關係，請求上訴人給
    付45萬元，及自支付命令繕本送達翌日即99年5 月1 日起至
    清償日止，按年息5 ％計算之利息，為有理由，應予准許。
    。原審就此為上訴人敗訴之判決，其理由雖有不同，但結論
    並無二致，仍應予維持。上訴意旨就此指摘原判決不當，求
    予廢棄改判，為無理由，應駁回其上訴。
七、兩造其餘攻擊、防禦方法及所提證據，經審酌後，核與判決
    結果無影響，爰不逐予一一論列，併此敘明。
八、據上論結，本件上訴為無理由，依民事訴訟法第436 條之1
    第3 項、第449 條第2 項、第78條、第87條第1 項，判決如
    主文。
中    華    民    國   100    年    12    月    30    日
            民事第五庭審判長法  官  張維君
                            法  官  何佩陵
                            法  官  郭宜芳
以上正本係照原本作成。
本判決不得上訴。
中    華    民    國   100    年    12    月    30    日
                             書記官  何秀玲